【裁判字號】    98,家上,51
【裁判日期】    981013
【裁判案由】    再審之訴
【裁判全文】
臺灣高等法院臺南分院民事判決          98年度家上字第51號
上  訴  人  甲○○
訴訟代理人  龔君彥  律師
被  上訴人  乙○○
訴訟代理人  蔡麗珠  律師
            江信賢  律師
            曾靖雯  律師
            熊家興  律師
上列當事人間因請求離婚事件提起再審之訴，上訴人對於中華民
國98年4月21日臺灣臺南地方法院第一審判決（98年度婚再字第1
號）提起上訴，本院於98年9月29日言詞辯論終結，判決如下：
    主  文
上訴駁回。
第二審訴訟費用由上訴人負擔。
    事  實  及  理  由
一、上訴人起訴主張：
  (一)、兩造間之婚姻關係雖經前訴訟（原審法院97年度婚字第29
      9號）判決離婚確定，惟該判決係一造辯論而為判決，並
      對伊公示送達，致伊無從知悉判決內容，嗣伊向戶政事務
      所查詢，始知遭被上訴人以惡意遺棄為由訴請判決離婚確
      定。惟被上訴人於前訴訟程序中明知伊之住居所及聯絡方
      式，未向前審法院陳報，遽稱因伊送達處所不明，而向前
      審法院聲請公示送達及一造辯論判決致判決確定，被上訴
      人主觀上確知伊之住居所，則依民事訴訟法第496條第1項
      第6款，伊自得提起再審之訴，原審為其敗訴之判決，尚
      有未合，爰提起上訴。
  (二)、聲明：
    1.原判決廢棄。
    2.上開廢棄部分，臺灣臺南地方法院97年度婚字第299號確
      定判決廢棄，被上訴人在該第一審之訴駁回。
    3.第一、二審訴訟費用由被上訴人負擔。
二、被上訴人則以：
  (一)、兩造間爭執已久，上訴人離家後未與伊連絡，且這麼多年
      對造並未回家，伊完全不知上訴人之去向；又伊至今仍不
      知道上訴人是在中國信託銀行哪一家分行工作，且上訴人
      之信件係由伊之母親轉寄，並非由伊轉寄，而伊係於上訴
      人提起本件再審之訴後，始知上訴人當時北上時留有基隆
      之地址給伊之母親一情，且上訴人離家之後，兩造全沒有
      互動，伊無法查到上訴人之地址，才聲明公示送達，於法
      並無不合等語，資為抗辯。
  (二)、聲明：
    1.上訴駁回。
    2.第一、二審訴訟費用由上訴人負擔。
三、兩造不爭執事項：
  (一)、被上訴人於89年間訴請原審法院判決兩造離婚，被上訴人
      遭敗訴判決確定。
  (二)、兩造間之婚姻關係前經原審法院以97年度婚字第299號判
      決離婚，並於97年11月13日判決確定。
  (三)、以上事實，並有臺灣臺南地方法院89年度婚字第524號判
      決及確定證明書、臺南地方法院97年度婚字第299號家事
      判決及確定證明書等附卷足參（見原審卷第13、27、30
      頁），並為兩造所不爭執，堪信為真實。
四、至於上訴人主張原確定離婚判決有民事訴訟法第496條第1項
    第6款之再審事由等情，則為被上訴人所否認，並以前開情
    詞置辯。是本件應先審酌者為：被上訴人於前訴訟程序中，
    是否明知上訴人住居所而指為不明，而有民事訴訟法第496
    條第1項第6款之再審事由？茲查：
  (一)、按當事人知他造之住居所，指為所在不明而與涉訟者，另
      一方當事人得以再審之訴對於確定終局判決聲明不服，民
      事訴訟法第496條第1項第6款定有明文。又民事訴訟法第1
      49條第1項第1款所謂「應為送達之處所不明者」，係指已
      用相當之方法探查，仍不知其應為送達之處所者而言。其
      「不明」之事實，應由聲請公示送達之人負舉證之責任，
      而由法院依具體事實判斷之（最高法院82年台上字第272
      號判例參照）。復按當事人依本款提起再審之訴，必須在
      其主觀上明知他造之住居所，故以不實之陳述，指為所在
      不明而與涉訟者，始足當之；若因過失不知他造之住居所
      而指為所在不明，則不在本款適用之列，最高法院80年度
      台上字第993號判決同此意旨。上訴人主張被上訴人於前
      訴訟程序中明知伊之住居所，卻指為所在不明而聲請法院
      准為公示送達致判決確定，惟為被上訴人否認之，揆之民
      事訴訟法第277條「當事人主張有利於己之事實者，就其
      事實有舉證之責任」之規定，自應由上訴人就其主張被上
      訴人「明知」上訴人之住居所而指為所在不明之事實負舉
      證證明之責。
  (二)、上訴人雖主張被上訴人寄給伊之資料中，有伊之95及96年
      度中國信託薪資扣繳憑單、中國信託銀行代扣保險費證明
      書等資料；以及於97年3月間，上訴人為被上訴人投保之
      終身醫療險契約變更時，被上訴人曾向保險業務員陳麗珍
      探詢上訴人是否仍在中國信託銀行工作，陳麗珍答稱上訴
      人仍於中國信託銀行工作等情，足見被上訴人確知上訴人
      得以送達之工作處所及聯絡方式，卻未向前審法院據實陳
      報，已構成明知他造住居所指為所在不明而涉訟之再審事
      由云云。然查：上訴人所收到之95及96年度中國信託薪資
      扣繳憑單、中國信託銀行代扣保險費證明書等資料，係由
      被上訴人之母親陳侯騰雲轉寄，並非由被上訴人所寄一情
      ，業據證人陳侯騰雲於原審證述屬實，實難據此認被上訴
      人知悉上訴人新任職之處所。又證人陳麗珍亦於原審法院
      結證：沒有告訴被上訴人有關上訴人在哪裡工作；不會主
      動問上訴人搬到何處；但有告訴被上訴人可以用行動電話
      連絡上訴人等語（見原審卷第91、92頁）。然被上訴人否
      認記得上訴人之電話號碼，並稱上訴人未離開臺南之前，
      伊就沒打過上訴人之手機了等語。以兩造分居近十年，多
      年疏離，兩造未互以手機聯絡，被上訴人於前訴訟未向法
      院陳報上訴人之手機號碼或打上訴人之手機告知提起訴訟
      一事，亦不能認被上訴人其主觀上明知他造之住居所，故
      以不實之陳述，指為不明，是上訴人此部分之主張，尚非
      可取。
  (三)、上訴人雖又主張其於95年間北上時曾留下「基隆市○○區
      ○○路325巷35號之1二樓」之地址，惟上訴人並未就其確
      有住居於該處所之事實舉證外，另證人即被上訴人之母親
      陳侯騰雲到庭證述：「（起訴狀原證六的信封是不是你寄
      的？）是，是甲○○要離家前留下這個地址，告訴我如果
      寄資料給她，就寄這個地方。」、「（甲○○有沒有告訴
      你要去住基隆源遠路這個地址？）她說她要去住幫她煮飯
      的傭人阿桂家。」、「（你有沒有把基隆的地址及要住傭
      人家的事情告訴你兒子？）我沒有告訴他，因為這是他們
      兩個人的事情。」等語（見原審卷第93頁），可知縱上訴
      人於離開臺南之住居所時，雖曾知會證人陳侯騰雲可將相
      關資料寄至上開地址予上訴人，然由上訴人另告知證人陳
      侯騰雲，伊將另居住於他處即以前傭人阿桂之家中，足徵
      上訴人僅係將上開地址充作轉交信件之聯絡地址，並無設
      定為住居所之意思。是上訴人主張上開「基隆市○○區○
      ○路325巷35號之1二樓」之處所為其住居所一節，恐非實
      情。退步言之，即便上訴人有以上開「基隆市○○區○○
      路325巷35號之1二樓」之處所作為其住居所，然證人陳侯
      騰雲證稱其並未將該處所告知被上訴人，亦乏證據證明被
      上訴人於前訴訟程序中明知上訴人之住居所而未向前審法
      院陳報。
  (四)、又上訴人主張伊之父母親於美國洛杉磯之住所「2725 Ri-
      oLempaDrive Hacienda Heights.CA 91745」亦為上訴人
      之居所云云，惟上訴人於原審法院審理時自承：伊自95年
      10月離開臺南住所後，每年僅去美國父母家1次，1次去約
      2、3個星期左右等語外，參之依前訴訟程序於調解過程依
      職權向內政部入出國及移民署調取上訴人之入出境紀錄，
      查知上訴人近年來雖有出入國境之紀錄，然每年最多出境
      3次，而每次出境期間多為1星期至2、3星期間等情，有該
      署97年5月26日移署資處雲字第09710274530號函所附上訴
      人入出國日期證明書及外僑居留資料表各1份在卷可稽（
      見原審法院97年度家調字第449號卷第22頁），然縱上訴
      人每次出境均係前往前開其父母位於美國洛杉磯之住處，
      然由其出境之頻率及停留該處之頻率，堪認上訴人前往前
      開美國洛杉磯之父母處所，其主要應係以探親為目的，難
      認其美國洛杉磯父母之處所為其住居所之意思。且上訴人
      復未提出任何證據，顯不足證明上開美國洛杉磯住所為上
      訴人之住居所，尚難據此認定被上訴人於前訴訟程序中明
      知前開美國洛杉磯之處所為上訴人之住居所，而故向前審
      法院指為上訴人所在不明而提起前訴訟程序之離婚訴訟。
      是本件上訴人主張其父母親位於美國洛杉磯住所為其住居
      所，亦不足採。
  (五)、綜上所述，上訴人既無法證明被上訴人於前訴訟程序中，
      知悉上訴人之真正住居所，而故不向前審法院陳明，而上
      訴人雖未居住於臺南市安平區○○○街35巷1號4樓之1，
      卻仍設籍於該址，致被上訴人依法向前審法院聲請對上訴
      人為公示送達，於法並無不合。是上訴人主張原審法院97
      年度婚字第299號民事確定判決有民事訴訟法第496條第1
      項第6款之再審理由，實不足採。
五、綜上所述，上訴人主張被上訴人於前訴訟程序即原審法院97
    年度婚字第299號家事案件中明知伊之住居所，卻指為所在
    不明提起離婚訴訟，惟上訴人並未舉證證明被上訴人確知其
    住居所，卻仍指為所在不明之情事屬實，則前審法院依上訴
    人設於臺南市安平區○○○街35巷1號4樓之1之戶籍地送達
    無著，再經被上訴人聲請准為公示送達，並依聲請一造辯論
    判決，依法並無不合。上訴人主張本件有民事訴訟法第496
    條第1項第6款之再審事由，為無理由，應予駁回，原審法院
    為上訴人敗訴之判決，經核並無違誤，上訴意旨指摘原判決
    不當，求為廢棄改判，為無理由，應予駁回。
六、本件事證已臻明確，兩造其餘攻擊防禦方法及所提證據；未
    經援用之證據及未經論述之爭點，經本院斟酌後，認為均不
    足以影響本判決之結果，自無一一詳予論駁之必要，併此敘
    明。
七、據上論結，本件上訴為無理由，依民事訴訟法第449條第1項
    、第78條，判決如主文。
中    華    民    國    98    年    10    月    13    日
                  民事第一庭    審判長法  官  丁振昌
                                      法  官  林永茂
                                      法  官  李素靖
上為正本係照原本作成。
如對本判決上訴，須於判決送達後20日內向本院提出上訴狀，未
表明上訴理由者，應於上訴後20日內，向本院提出理由書（須附
繕本）。依法須繳納裁判費並應委任律師為訴訟代理人，始得上
訴。
中    華    民    國    98    年    10    月    13    日
                                      書記官  林鈴香
【附記】
民事訴訟法第466條之1：
(1)對於第二審判決上訴，上訴人應委任律師為訴訟代理人。但上
  訴人或其法定代理人具有律師資格者，不在此限。
(2)上訴人之配偶、三親等內之血親、二親等內之姻親，或上訴人
  為法人、中央或地方機關時，其所屬專任人員具有律師資格並
  經法院認為適當者，亦得為第三審訴訟代理人。
民事訴訟法第466條之2第1項：
  上訴人無資力委任訴訟代理人者，得依訴訟救助之規定，聲請
  第三審法院為之選任律師為其訴訟代理人。

司法院資訊處製作；財團法人民間司法改革基金會備份。
